【裁判字號】    89,訴,634
【裁判日期】    890517
【裁判案由】    違反野生動物保育法等
【裁判全文】
臺灣高雄地方法院刑事判決                          八十九年度訴字第六三四號
    公  訴  人  臺灣高雄地方法院檢察署檢察官
    被      告  乙○○
右列被告因違反野生動物保育法等案件，經檢察官提起公訴（八十九年度偵字第三五
六七號），本院判決如左：
    主  文
乙○○違反獵捕野生動物不得以其他經主管機關公告禁止之方法，使用禁止之方式及
未具族群量逾越環境容許量之條件，獵捕保育類野生動物，處有期徒刑拾月，緩刑參
年。
扣案之釣竿壹組沒收。
    事  實
一、乙○○明知高雄縣三民鄉境內楠梓仙溪溪流保護區內永續利用區範圍（如附圖）
    ，非經許可，不得任意垂釣野生漁種，另高身鏟頷魚（即高鯓凅魚）瀕臨絕種且
    因族群量未逾環境容許量，業經中央主管機關行政院農業委員會（以下簡稱農委
    會）公告為保育類野生動物，應予保育，除非其族群量逾越環境容許量，且已先
    經地方主管機關許可，否則不得獵捕。竟未經地方主管機關許可，為圖食用，於
    民國八十九年二月六日上午九時三十分許，在前開溪流保護區即高雄縣三民鄉民
    族村十四號橋下楠梓仙溪處河床，以其所有之釣竿一組，捕取瀕臨絕種保育類野
    生動物之高身鏟頷魚一尾及其他非保育類野生動物之水產動物溪哥魚七隻、石鰿
    魚一隻，即共計九隻，嗣於同年月六日上午十一時四十分許，為巡邏員警當場查
    獲，並扣得上開捕獲之魚類及釣竿一組。
二、案經高雄縣警察局六龜分局報請臺灣高雄地方法院檢察署檢察官偵查起訴。
    理  由
一、訊據被告乙○○對於右揭時、地，以釣竿方式獵捕高身鏟頷魚一尾及其他水產溪
    魚八隻之事實供認不諱，惟矢口否認有何違反漁業法及野生動物保育法等犯行，
    辯稱：伊並不知道有關禁令，且不知所釣者係保育類之野生動物云云。然查：
（一）被告於右揭保護區之永續利用區內，未經許可逕行垂釣，並釣取有上開魚種之
      事實，業據證人即高雄縣三民鄉楠梓仙溪溪流保護區及垂釣區保育員甲○○於
      警訊及本院審理結證證述甚詳，並有贓物領據一紙，附卷可稽，並有釣竿一組
      扣案足憑，另參以上開河段係屬野生動物永續利用區範圍，未經公告或許可，
      不得任意垂釣之事實，有八十七年四月十七日（八七）府農自字第六一四一三
      號函公告在案，且最近公告許可開放垂釣期間為八十八年九月六日至同年十一
      月十六日等節，有高雄縣政府八十八年八月二十七日（八八）府農自字第八八
      ○○一五○四九四號函、八十八年八月三十一日（八八）府農自字第八八○○
      一五○四九九號函及八十九年四月一日八九府農自字第八九○○○五二三八號
      函附卷可稽，又高身鏟頷魚業於八十四年十二月二十三日經農委會依八十三年
      十月二十九日修正之野生動物保育法第四條規定，以八十四年農林字第四○三
      ○八一七Ａ號公告，將該物種列為瀕臨絕種之保育類野生動物，迄今仍未將其
      於保育類名錄中刪除，顯見該魚種仍係瀕臨絕種且族群量未逾環境容許量之受
      保護動物之事實甚明。
（二）又上開規定及禁令業為當地政府於各種公眾媒體所極力宣導，並於各河川地帶
      設有警告標示以提醒民眾免於觸法，甚而，被告位於高雄縣甲仙鄉關山村嘉雲
      巷三十號住處，亦屬上開河川永續利用區之流域範圍，本於生活休戚與共，對
      於相關規定、禁令及保育動物種類，衡情更無不知之理，則依上開說明，被告
      既明知上開河段係屬永續利用範圍，其內孕育有保育類之野生動物事所必然，
      則被告仍無視禁令及公告，遽而垂釣並捕獲有瀕臨絕種保育類野生動物之高身
      鏟頷魚一尾及其他非保育類野生動物之水產動物溪哥魚七隻、石鰿魚一隻行為
      ，應屬明知，是尚不得因被告辯稱上情即為被告有利事實之認定。綜上以觀，
      被告所辯顯係事後卸責之詞，不足採信。本件事證明確，被告右揭犯行洵堪認
      定，應依法論科。
二、按高身鏟頷魚係屬行政院農業委員會指定公告為瀕臨絕種之保育類野生動物，而
    溪哥魚及石鰿魚均係水產動物。核被告乙○○在非族群量逾越環境容許量且亦未
    經地方主管機關許可之下，使用釣竿獵捕屬保育類野生動物高身鏟頷魚、溪哥魚
    及石鰿魚之行為，係違反野生動物保育法第十八條第一項、第十九條第一項第七
    款之規定，應依同法第四十一條第一項第三款、第一款規定之違反獵捕野生動物
    不得以其他經主管機關公告禁止之方法，使用禁止之方式及未具族群量逾越環境
    容許量之條件，獵捕保育類野生動物罪論處；又被告違反不得於高雄縣三民鄉境
    內楠梓仙溪溪流保護區內永續利用區範圍，任意採捕水產動植物之規定，而以釣
    竿獵捕上開漁種行為，核係違反漁業法第四十四條第一款之規定，應依同法第六
    十條第二項規定之違反主管機關對於水產動植物之採捕或處理之限制或禁止之公
    告事項罪論處。被告以一行為觸犯上開二罪名，係屬想像競合犯，應依刑法第五
    十五條規定，從一重之野生動物保育法第四十一條第一項第三款、第一款規定處
    斷。又被告於上開劃定之保護區內犯野生動物保育法第四十一條第一項第三款、
    第一款之罪，應依同法第四十一條第二項規定，加重其刑。審酌被告以釣竿方式
    獵捕保育類野生動物及水產動物，破壞自然生態之平衡及物種之多樣性，然獵捕
    之動機在於食用，數量尚少，侵害情節非大，且犯後坦承部分犯行，犯後態度堪
    稱良好等一切情狀，酌情量處如主文所示之刑。再查被告未曾受有期徒刑以上刑
    之宣告，有本院被告全國前案紀錄表、台灣高等法院被告全國前案紀錄表及台灣
    高雄地方法院檢察署刑案資料查註紀錄表可參，其因一時貪慾，短於思慮，致觸
    犯本案犯行，信其經此警訊、偵查及審理、論罪科刑程序之教訓，當知所警惕，
    應無再犯之虞，本院認前開宣告之刑，以暫不執行為適當，爰併予宣告緩刑三年
    ，以啟自新。扣案之釣竿一組，係供犯本罪所用之獵具，依野生動物保育法第五
    十二條第一項規定，應宣告沒收；至遭獵捕之高身鏟頜魚一尾及溪哥魚七尾及石
    鰿魚一尾，業經高雄縣三民鄉公所楠梓仙溪巡查員甲○○領回，此有贓物領據乙
    紙附卷可按，爰不予宣告沒收，附此敘明。
三、公訴人另認被告上開所為涉犯違反漁業法第四十四條第四款之漁區、漁期之限制
    或禁止，而應依同法第六十五條第五款規定處罰。經查，漁業法第六十五條各款
    規定，行為人構成要件該當者，所為係處新台幣三萬元以上十五萬元以下罰鍰，
    其處罰之種類係屬行政罰性質，此部分之科罰機關應為主管行政機關，本院無從
    併予論科，併此敘明。
據上論斷，應依刑事訴訟法第二百九十九條第一項前段，野生動物保育法第四十一條
第一項第一款、第三款、第二項、第五十二條第一項，漁業法第六十條第二項，刑法
第十一條前段、第五十五條、第七十四條第一款，判決如主文。
中    華    民    國    八十九    年      五      月        十七       日
                                  臺灣高雄地方法院刑事第一庭
                                      法  官     邱基峻
右正本證明與原本無異。
如不服本判決，應於判決送達後十日內，向本院提出上訴狀。
                                      書記官     王美玲
中    華    民    國    八十九   年      五      月        十八      日


司法院資訊處製作；財團法人民間司法改革基金會備份。
